臺灣高等法院高雄分院民事判決
110年度重上更二字第53號
上  訴  人  黃麗惠  
訴訟代理人  蘇唯綸律師 
            楊慧娘律師
            蔡恒文律師
被上訴人    楊慧玲  

訴訟代理人  梁智豪律師
上列當事人間請求損害賠償等事件，上訴人對於中華民國105年5
月26日臺灣屏東地方法院104年度訴字第13號第一審判決提起上
訴，經最高法院第二次發回更審，本院於111年6月1日言詞辯論
終結，判決如下：
    主  文
原判決廢棄。
被上訴人於第一審之訴及假執行之聲請均駁回。
第一、二審訴訟費用及發回前第三審訴訟費用，由被上訴人負擔
。 
    事實及理由
一、本件被上訴人主張：被上訴人於民國99年間委任上訴人代為
    標購屏東縣○○鎮○○段00地號農地（下稱第一案土地），及尋
    找買主，並同意支付出售價格4%之仲介費。上訴人於100年1
    0月27日以新臺幣（下同）888萬元將上開土地售予訴外人朱
    亭，並代收第一期價款388萬元後，僅交付被上訴人100萬元
    ，拒不交付餘款252萬4,800元（扣除仲介費35萬5,200 元）
    。被上訴人復於同年11月間再委任上訴人代為標購同鎮鵝鑾
    鼻段2小段269、274、287地號土地與其上門牌同鎮南灣路19
    6號應有部分各1/4（下合稱第二案房地），及同小段239、2
    60、266、267地號土地應有部分各78/485（下合稱第三案土
    地），標得後分別於100年1月20日、101年4月16日登記在被
    上訴人配偶即訴外人吳鴻興名下，詎上訴人拒不交付第二案
    房地、第三案土地之所有權狀，爰依民法第179條、第184條
    第1項、第541條第1項規定提起本件訴訟，並於原審聲明：
    上訴人應給付被上訴人252萬4,800元及自起訴狀繕本送達翌
    日起算法定遲延利息，並交還第二案房地、第三案土地之所
    有權狀。
二、上訴人則以：兩造與被上訴人配偶吳鴻興於99年12月底簽立
     合作購（買）不動產契約書（下稱系爭契約書），由被上
    訴 人、吳鴻興負責出資及出名登記為不動產之名義人，上
    訴人則負責處理後續之出售、共有物分割、代收價金等事項
    ，以仲介能力、勞務並支付分割等相關費用為出資，約定分
    配盈餘50%。上訴人於同年4月22日借用第一案土地共有人即
    訴外人尤天賜之名義以322萬8,000元標得第一案土地，並支
    付尤天賜3萬元之借名登記報酬；且為協助合作資金，擔任
    被上訴人銀行借款之連帶保證人，支付登記相關費用及律師
    費、裁判費，上訴人就第一案土地之盈餘分配款項應為311
    萬5,268元，惟僅收取288萬元。另上訴人為依約執行不動產
    之後續出售、處理作業，故仍須持有各該不動產所有權狀等
    語，資為抗辯。 
三、原審為被上訴人全部勝訴之判決。上訴人不服，提起上訴，
     上訴聲明：㈠原判決廢棄，㈡被上訴人在第一審之訴及假執
    行之聲請均駁回。被上訴人答辯聲明：上訴駁回。
四、不爭執事項：
  ㈠上訴人於99年2月標得第一案土地後，於同年6月21日登記在
    被上訴人名下，後以888萬元出售予訴外人朱亭，朱亭將第
    一期388萬元價款交付上訴人，上訴人僅匯100萬元予被上訴
    人。
  ㈡上訴人於標得第二案房地、第三案土地後，分別於100年1 月
    20日、101年4月16日將上開土地登記在吳鴻興名下，惟未交
    付土地及建物之所有權狀予被上訴人。
  ㈢對卷內所有匯款紀錄之真正不爭執。
  ㈣被上訴人於100年3月17日以第一案土地向恆春農會貸款200 
    萬元，上訴人未擔任該貸款之連帶保證人。 　　
五、本院判斷：
　㈠兩造與吳鴻興3人是否有就系爭契約書達成合意？
　　按當事人主張有利於己之事實，就其事實有舉證之責任。又
    認定事實所憑之證據，固不以直接證據為限，惟採用間接證
    據時，必其所成立之證據，在直接關係上，雖僅足以證明他
    項事實，但由此他項事實，本於推理之作用足以證明待證事
    實者而後可，斷不能以單純論理為臆測之根據，就待證事實
    為推定之判斷（110年度台上字第395號判決意旨參照）；另
    按私文書經本人簽名者，推定為真正，此觀民事訴訟法第35
    8條第1項規定即明，而欲推翻上開法律規定之推定事實者，
    依同法第277條前段規定，應就此利己事實負舉證之責任（
    最高法院99年度台上字第1159號判決意旨可參）。上訴人辯
    稱兩造間為合作關係，並提出系爭契約書（見最高法院台上
    字第172號卷第37頁）為證，而被上訴人雖不爭執其與吳鴻
    興確有簽署系爭契約書，惟主張係其與吳鴻興於100年3月17
    日至上訴人之事務所簽署貸款文件時，上訴人趁機將系爭契
    約書摻夾在申貸文件中囑其簽名，其與吳鴻興均不察而簽名
    其上，其等並不知系爭契約書內容，自未與上訴人就系爭契
    約書之內容達成合意云云。經查：
　　⒈系爭契約書係由兩造及吳鴻興簽署，內容記載「雙方因合
      作投資不動產，並出資購買坐落屏東縣○○鎮○○路000 號一
      至二樓透天房地一棟，權利範圍1/4及坐落屏東縣○○鎮○○
      段00地號面積5697㎡等標的物，雙方協議條件如下：第一
      條.本標的物，登記名義人吳鴻興、楊慧玲，為以上標的
      物之登記名義人，但標的物之出售、處理不動產、共有物
      分割、代收要約金及價金、委託乙方全權處理，甲方無條
      件全力配合執行。第二條.如標的物出售予第三人所得價
      金，扣除成本、必要稅費及其他執行費用，為分配盈餘，
      各分配50%。…」等語，此有系爭契約書在卷可參，而被上
      訴人就系爭契約書確為其親簽既不爭執，
　　　依上開規定，自應推定系爭契約書為真正，首堪認定。
　　⒉證人即被上訴人前配偶吳鴻興雖於本院105年度上字第192
      號（下稱前前審）審理中證稱：系爭契約書上的簽名看起
      來像是其筆跡，但其沒有簽過該份契約書，印章也不是其
      印章，其與楊慧玲有同時簽過文件只有103年3月17日去恆
      春上訴人公司簽立貸款資料那一次而已，那次是簽了土地
      要貸款的文件，事隔太久不太清楚了，那時候店長告訴其
      趕快簽一簽，恆春農會那邊有人在等，有指地方要其趕快
      簽，因為被上訴人之前是上訴人的員工，所以其不疑有他
      趕快簽名，上訴人要其簽什麼位置其就簽，其沒有看到「
      甲方」之文字，都是被上訴人先簽之後其就跟著簽，其沒
      有問被上訴人簽了有沒有問題，簽完之後就到恆春農會辦
      貸款，該次貸款是被上訴人要貸，其擔任連帶保證人，貸
      款金額要問被上訴人，簽完之後的文件有無帶去農會其不
      清楚，去農會之後又簽一次對保的東西等語（見前前審卷
      第190至192頁）。惟觀之系爭契約書之簽署內容，其下方
      立契約書人欄位，係由吳鴻興緊接於「甲方：」處簽名後
      ，被上訴人方於後側簽名，與其所述被上訴人先簽，其沒
      有看到「甲方」之文字，顯不相符；復與證人即上訴人配
      偶蔣政良證稱：系爭契約書簽訂時有其與上訴人、被上訴
      人及吳鴻興在場，是上訴人說有一個合作案要簽契約，聯
      絡被上訴人和吳鴻興過來的，在其辦公室後方泡茶的地方
      簽名，當天沒有提到貸款的問題，就是合作的問題，系爭
      契約書是被上訴人與吳鴻興夫妻看完後才簽的，簽約時有
      將條文一一唸給被上訴人他們聽，當時沒有說要修改條文
      ，如果有的話會加註意見，簽署系爭契約書之外並無簽其
      他文件，系爭契約書的真意是由被上訴人與吳鴻興負責出
      資，上訴人代墊例如執行費用，因為之前就有談了，當天
      沒有再談，當天就是簽合約而已等語（見前前審卷第97頁
      、第98頁背面）完全相反，則其證詞是否真實，已非無疑
      ；另衡以證人吳鴻興當時為被上訴人之配偶，與被上訴人
      關係緊密，復為系爭契約書之當事人之一，就本件顯有利
      害關係，亦有偏頗之虞，自難遽採為有利被上訴人之認定
      。
　　⒊又系爭契約書首行標題係以較大字體載明「合作購（買）
      不動產契約書」等語，標題下方第一行即載明「吳鴻興、
      楊慧玲（以下簡稱甲）」等語，並由吳鴻興及被上訴人分
      別於該行蓋印；而契約書文末「立契約書人」之甲方欄位
      ，則經吳鴻興、被上訴人由左至右各自簽名、蓋印並填載
      身分證統一編號及地址，依系爭契約書之簽寫位置，被上
      訴人與吳鴻興於蓋印時，即可輕易發見上方之標題，並得
      知悉系爭契約書係關於合作購買不動產而非貸款文件，且
      其2人復在文末立契約書人甲方之位置先後簽名，亦各有
      閱覽契約內容之機會及時間；參以被上訴人自陳其曾任職
      於上訴人之代書事務所，本件係委託上訴人標購不動產，
      而吳鴻興則為公務人員（見前審卷第160頁），2人均有相
      當之社會經驗而非毫無智識之人，自當知悉簽署相關委託
      或貸款文件前應確認其內容，豈有就標題及內文均未予注
      意，而同時冒然簽名之可能；再上開2人簽名位置，並無
      任何關於借款人或連帶保證人之記載，實無使2人誤認屬
      貸款文件之餘地，被上訴人之主張，顯與交易常情相悖，
      要難採信。至其復謂當時上訴人僅翻開文件一角，故意遮
      蔽其他內容，而直接指示其與吳鴻興簽名，且系爭契約書
      上所蓋印文係先前委託上訴人代刻後，留存於上訴人處之
      印章，當日並非被上訴人及吳鴻興親自用印，故未看到系
      爭契約之標題，另其確有於100年3月17日前往恆春鎮農會
      辦理貸款，可見系爭契約書應係於當日所簽云云，然其就
      印文為上訴人未經其同意所蓋，及上訴人故意遮蔽系爭契
      約書內容等事實，並未另行舉證以實其說，且佐以當時被
      上訴人與吳鴻興均在場，本應互相提醒注意，竟同時毫無
      警覺而貿然簽名，實與常情迥異，已有可疑；況上訴人明
      知被上訴人與吳鴻興均在場，亦無可能草率冒此被發現之
      風險欲誘騙2人同時簽名，是被上訴人此部分主張，仍無
      可採，本院亦無從僅憑其等確有於100年3月17日前往恆春
      鎮農會辦理貸款，及系爭契約書之電腦檔案修改日期為同
      月15日等與簽署過程無關之事項，遽予推論被上訴人此部
      分主張為真實。　
  　⒋被上訴人復以系爭契約書僅填載99年而未記載月、日，復
      未詳載第二案房地之地號及建號，且未將第三案土地列入
      ，實難認兩造已就合作之不動產標的達成合意云云，而上
      訴人則辯稱當初於99年11月28日標得第2案房地後，因土
      地持份之出售需時較久，為保障雙方才以書面簽立系爭契
      約書，其填日期時，忘記標到第二案不動產的日期，所以
      只有填寫99年，說事後要補，但後來忘了就沒有填了，另
      第三案土地是第二案房地的道路用地，兩造於98、99年間
      已經討論過第二、三案要一起買，第三案土地於99年1月2
      1日有拍賣過，但流標，後來第二案房地標得後，其向銀
      行聯絡要買道路用地，銀行才於101年又拿出來拍賣，所
      以系爭契約是第一、二案一起簽，雙方就第三案道路用地
      之合作模式亦予沿用等語（見原審卷第91頁背面、第75頁
      背面、卷二第87頁背面、前前審卷第32頁背面），並提出
      第二、三案土地之地籍圖、透明房訊網網頁資料為證（見
      原審卷二第89、第131頁頁）。查系爭契約書最末行日期
      欄，固僅填99年而未記載月、日，然日期是否填載完全，
      並不影響兩造間合意之成立，況如上訴人係將系爭契約書
      摻入對保文件趁機誆騙被上訴人及吳鴻興簽名，其自可於
      事前或事後將日期完整填載，由此益徵系爭契約書確由兩
      造及吳鴻興3人當場共同簽署甚明。又系爭契約書已記載
      「雙方因合作投資不動產而出資購買坐落『屏東縣恆春鎮
      南灣路196一至二樓透天房地一棟，權利範圍1/4』及『坐落
      屏東縣○○鎮○○段00地號面積5697㎡』等標的物」，確已表明
      第二案房地之建物門牌號碼及第一案土地之地號，雖未詳
      細列出第二案房地之地號及建號，然應係上訴人於事前擬
      定系爭契約書內容時之疏漏，且依前開門牌號碼之記載仍
      可辨識即係指第二案房地，尚無從執此遽認兩造間合作之
      不動產標的尚有不明確之情事。再第三案土地雖於系爭契
      約成立後之101年始以吳鴻興之名義拍定取得，然第三案
      土地確為第二案房地之道路用地，此有前揭地籍圖為憑，
      並為兩造所不爭執，其日後之處分及使用均將與第二案房
      地相關，則上訴人辯稱兩造就此部分同意沿用第二案房地
      之合作模式等語，亦與交易實務及經驗法則並無違背，應
      可採信。故被上訴人徒以上開記載未完全之事項，否認兩
      造已就有系爭契約書達成合意，尚屬無據。
　　⒌被上訴人另主張依上訴人所述，系爭契約書係於99年12月
      底第二案房地得標後始簽署，然斯時被上訴人已將第一、
      二案之拍定價金及得標後各項規費、代書費、律師費付清
      ，豈有可能同意分文未付之上訴人平分不動產轉售後之巨
      大盈餘，更可見系爭契約書之內容並未經兩造合意云云；
      上訴人則辯以系爭契約書所載標的，係上訴人依其多年從
      事不動產交易經驗，認有投資價值，始介紹並詢問被上訴
      人有無合作意願，雙方係以追求更大利潤為目的，而上訴
      人就合作內容業已提供獲利之資訊及技術，權利義務則均
      按系爭契約之約定辦理，被上訴人若無合作意願，上訴人
      亦可自行投資等語在卷。依系爭契約書第2條約定「如標
      的物出售給予第三人時所得價金，扣除成本、必要稅費及
      其他執行費用，為分配盈餘，各分配50％」等語，則無論
      被上訴人已支付多少費用，迨日後標的物順利出售，均得
      列為成本，且上訴人全權處理標的物之出售、分割等事宜
      ，可見上訴人仍負有尋找買方、處理標的物之義務，俟順
      利出售再由雙方平均分攤成本及獲利，並無何顯失公平之
      情；況被上訴人所舉事證均不足證明其於簽署系爭契約書
      時有何誤認或意思不自由之情事，無從推翻系爭契約書之
      效力，業如上述，則其嗣後空以系爭契約對其不利，其不
      可能同意云云為辯，亦屬無憑。　
　　⒍綜上，兩造及吳鴻興確有簽署系爭契約書，被上訴人既未
      能舉證推翻系爭契約書之真正，應認兩造與吳鴻興3人就
      系爭契約書之內容已有合意，被上訴人自應受其拘束；被
      上訴人主張其係委任上訴人代標、出售，兩造間為單純之
      委任關係云云，並非實在，不可採信。　
　㈡被上訴人依委任之契約關係，請求上訴人給付2,524,800元及
    第二案房地、第三案土地之所有權狀，有無理由？
　　⒈第一案土地部分：　
　    被上訴人主張第一案土地以888萬元出售予朱亭，經朱亭
        給付第一期價款388萬元予上訴人後，上訴人僅交付其1
        00萬元，拒不交付餘款252萬4,800元（扣除仲介費35萬
        5,200元）云云。經查：
　　　⑴兩造與吳鴻興3人間存有系爭契約書之合意，業經本院認
        定如上，則依系爭契約書第2條，雙方就出售第一案土
        地所得價金，須於扣除成本後，各就盈餘分配50％，應
        屬明確。
　　　⑵又被上訴人主張其就第一案土地，先後於①99年2月25日
        支付購地款97萬元；②同年4 月21日支付購地款64萬元
        ；③同年4月25日支付購地款160萬元；④同年10月21日支
        付上訴人委任報酬10萬元及分割費用10萬元；⑤同年11
        月2日支付土地分割費用23萬元；⑥同年11月10日支付分
        割費用26萬元（當日共支付36萬元，另10萬元為第二案
        房地委任報酬）等語，並提出明細表、存摺明細、存款
        存根等件為證（見原審卷一第11、31、34、35頁），而
        上訴人雖不爭執確有收受上開款項，惟就④、⑤、⑥部分
        則否認係屬第一案土地之費用，辯稱④20萬元及⑤23萬元
        係兩造合作購買屏東縣○○鎮○○路000號8樓之1房地（以
        被上訴人名義向訴外人夏明宇購買後，再出售予訴外人
        吳文銘，下稱恆公路房地）之款項，⑥36萬元則係合作
        第一案土地其他持分及第二案土地之投標金，嗣後因未
        標得已匯還被上訴人等語，並提出被上訴人與夏明宇、
        被上訴人與吳文銘之不動產買賣契約書、上訴人存摺影
        本、資金流向表、存摺內頁及收付明細表、存摺內頁及
        匯款單據、服務收費明細等件為證（見原審卷二第119
        至130頁、前前審卷第139至147頁、第155至156頁、第1
        66頁）。被上訴人就④、⑤部分雖否認上訴人所提與夏明
        宇、吳文銘之不動產買賣契約書真正，然經核上開存摺
        明細及匯款單據，上訴人及其助理即訴外人吳憶如之帳
        戶自99年9月27日起至同年10月18日止，確分別於99年9
        月27日匯款5萬元、9月30日匯款20萬元、10月7日匯款1
        1萬8,172元及20萬元、10月18日匯款20萬元至賣方夏明
        宇帳戶，而買方吳文銘則先後於99年11月2日、16日匯
        款65萬元、128萬9,216元至被上訴人（戶名：名揚企業
        行）設於第一銀行潮州分行帳號00000000000號帳戶（
        見前前審卷第145、146頁），金額亦適與買賣契約書上
        所載頭期款65萬元、尾款130萬元之金額相近（見原審
        卷二第126頁），若兩造並未合作購入恆公路房地，吳
        文銘何須將房屋價款匯予被上訴人，被上訴人空言否認
        實無可採；另依上開匯款過程，上訴人確有先行墊付向
        夏明宇購買恆公路房地之價款，則其辯稱④20萬元及⑤23
        萬元係被上訴人於收受吳文銘給付之價款後匯還上訴人
        ，即非無憑；況兩造於同段時期內既尚有上開恆公路房
        地及本件第一、二、三案等多筆不動產投資案件進行，
        而被上訴人就其所匯④20萬元及⑤23萬元係針對第一案土
        地之費用並未具體舉證，本院亦無從單憑其匯款之事實
        即為其有利之認定。另就⑥36萬元部分，證人即蔣政良
        地政士事務所助理吳金財證稱上訴人於99年11月17日、
        19日要其匯款13萬元、14萬元給被上訴人，13萬元是36
        萬元買了2張本票之後剩的，一張是水泉段12號保證金1
        4萬元、另一張是南灣路的8萬3,000元，退還給被上訴
        人後還剩6,940元，上訴人說兩造還有帳要算，所以先
        留下，水泉段12號土地後來沒有標到，因為是以被上訴
        人名義標的，所以隔天就把14萬元入被上訴人枋寮土銀
        的帳戶，13萬元不是代辦費，是36萬元去投標兩案後剩
        餘的錢等語在卷（見前前審卷第174頁背面至175頁背面
        ），與上訴人所述已匯還被上訴人之情亦相符合；且被
        上訴人就該36萬元係其為支付第一案土地之費用所交付
        亦未舉證，應認上訴人之主張較為可採。是被上訴人就
        第一案所支付之費用應僅為①97萬元、②64萬元、③160萬
        元，合計321萬元，至④20萬元、⑤23萬元及⑥36萬元則均
        與第一案土地之費用無涉，可以認定。
　　　⑶上訴人辯稱其借用尤天賜之名義以322萬8,000元標得第
        一案土地，除給付尤天賜3萬元報酬外，並支付相關登
        記費用、律師費、裁判費，共計支出578,538元云云，
        且提出明細表為證（見原審卷一第168頁），被上訴人
        則否認該明細表之真正。觀之上訴人所提上開明細表為
        其片面製作，並無相關單據可憑，固難採信。惟第一案
        土地之得標金額確為322萬8,000元無誤，此有權利移轉
        證書在卷可按（見原審卷一第81頁），扣除被上訴人已
        支付之321萬元後，其餘1萬8,000元應認係由上訴人支
        付；又上訴人確有給付尤天賜3萬元報酬、律師費5萬5,
        000元乙節，則有尤天賜承諾書、張瓊文律師證明書在
        卷可憑（見原審卷一第85、86頁），故上訴人就第一案
        土地之合作過程，亦有支付10萬3,000元（1萬8,000元＋
        3萬元＋5萬5,000元＝10萬3,000元），堪可認定。 　　
　　　⑷依系爭契約之約定，雙方就出售第一案土地所得價金888
        萬元，於扣除成本331萬3,000元（321萬元＋10萬3,000
        元＝331萬3,000元）後，盈餘556萬7,000元（888萬元－3
        31萬3,000元＝556萬7,000元）應由雙方均分，各得278
        萬3,500元（556萬7,000元÷2＝278萬3,500元），加計上
        訴人已支付之費用321萬元後，上訴人所得取回之金額
        應為599萬3,500元。然被上訴人自陳其就第一案土地已
        受領600萬元（上訴人交付第一期價款100萬元、朱亭另
        交付第二期價款300萬元及尾款200萬元）等語，此有被
        上訴人起訴書在卷可稽（見原審卷一第8頁），已逾上
        開金額，則其請求上訴人再給付252萬4,800元，均屬無
        據。　
　　⒉第二案房地、第三案土地之所有權狀部分：
　　  兩造依系爭契約書之約定，由上訴人全權處理不動產出售
      事宜，並於出售第三人取得價金後始為盈餘分配，既如上
      述，而第二案房地、第三案土地迄今尚未出售，則上訴人
      自仍有繼續持有該部分所有權狀之必要，以利處理後續出
      售、移轉登記等事務，被上訴人逕行請求交付，亦屬無憑
      ，不應准許。
六、綜上所述，兩造與吳鴻興間就系爭契約已有合意，自應受系
    爭契約之拘束，被上訴人請求上訴人給付第一案土地之價金
    252萬4,800元，及交付第二案房地、第三案土地之所有權狀
    ，均無理由，不應准許。原審疏未詳查，遽為被上訴人勝訴
    之判決，尚有未合。上訴意旨指摘原判決不當，求予廢棄改
    判，為有理由，應由本院將原判決廢棄，並改判如主文第二
    項所示。
七、本件事證已臻明確，兩造其餘攻擊防禦方法，核與判決之結
    果無影響，爰不一一論述。
八、據上論結，本件上訴為有理由，判決如主文。 　　　　　
中　　華　　民　　國　　111 　年　　6 　　月　　29　　日
                    民事第五庭    
                        審判長法  官 蘇姿月
                              法  官 郭宜芳
                              法  官 謝雨真
以上正本證明與原本無異。
如對本判決上訴，須於判決送達後20日內向本院提出上訴狀，其
未表明上訴理由者，應於上訴後20日內向本院提出上訴理由書（
均須按他造當事人之人數附繕本）。上訴時應提出委任律師或具
有律師資格之人之委任狀，並依附註條文規定辦理。
中　　華　　民　　國　　111 　年　　6 　　月　　29　　日
                               書記官 陳勃諺